台灣彰化地方法院民事判決　九十年度簡上字第二二二號
　　上　訴　人
　　即被上訴人　丁○○
　　即 上 訴人　乙○○
　　訴訟代理人　丙○○
　　　　　　　　甲○○
右當事人間請求清償借款事件，上訴人對於中華民國九十年八月二十二日本院北斗簡
易庭第一審判決（八十九年度斗簡字第一七二號）提起上訴，本院判決如左：
    主      文
兩造之上訴均駁回。
第二審訴訟費用由上訴人各自負擔。
    事      實
甲、上訴人即被上訴人丁○○方面：
一、聲明：
  （一）原判決不利丁○○部分廢棄。
  （二）右廢棄部分，乙○○於原審之訴駁回。
  （三）乙○○之上訴駁回。
  （四）第一、二審訴訟費用由乙○○負擔。
二、陳述：除與第一審判決記載相同者，茲予引用外，並補述略稱：
  （一）丁○○自加以乙○○為會首之互助會後，均在自己持有之會簿記載每期繳
        納之會金及繳納日期，有原審卷附之互助會影本可稽。又證人沈正吉亦於原
        審民國（下同）八十九年八月十一日審理時證述，曾經有一次伊到丁○○家
        ，她說要去給會款，是伊開車載她去的等語，足證丁○○確已繳納會款予乙○○，惟遍觀原審判決全文，均未提及上開兩項證據，並載明其判決不採酌
        該兩項證據之理由，即以丁○○未能舉證以實其說等語，率即判決丁○○敗
        訴，準此，原審判決有判決不備理由之違背法令，要甚灼然。
  （二）丁○○於原審亦以縱認丁○○未如期繳納會款（此僅為假設），惟乙○○既
        承諾承擔其子即丙○○所積欠丁○○之債務，而主張抵銷。又乙○○承擔債
        務之事實，亦據證人劉漢鴻於原審八十九年八月三十日庭訊中證稱：「（去
        年三月四日丁○○有無到派出所報案，由你與丁○○到乙○○家？）有，時
        間是在今年三月，丁○○報案：：：，我就跟丁○○到乙○○家」、「當時
        有乙○○、乙○○的太太及兒子，丁○○、她的三個女兒以及她女兒的先生
        或朋友大概二至三人。」等語，及證人陳堯貴於原審八十九年八月十一日審
        理中證稱：「我和丁○○及她大女兒及管區警員去乙○○家找他，乙○○說
        三十萬元已經還，剩下新台幣（下同）三十多萬元未還，讓我慢慢還。」等
        語綦詳，徵諸丁○○於前揭互助會簿所載：「八八年國曆六月十五日二００
        ０還」、「八八、七、九還進三０００００元」及「剩下三三一八００元」
        等記載，均足證明乙○○確因其子丙○○誆騙丁○○投資，自知理虧而願代
        丙○○返還丁○○六十五萬七千八百元。詎原審判決未詳究事實，亦忽略證
        人劉漢鴻及陳堯貴前開證言，反以「丁○○投資失利，不甘平日受損而拒付
        會款」等語之推論，遽認乙○○於原審之主張為真，率爾判決丁○○敗訴，
        似嫌擅斷。
  （三）丁○○於八十八年一月份得標後，確按月繳交會款予乙○○，亦有錄音訪談
        互助會簿編號第二十一號、第三十一號會員均稱：「未曾聽過丁○○未繳會
        錢」等語與編號第六號會員陳吉雄之妻楊桂雲稱：「大家都有繳，是後來來
        宮裡吵架，他（指乙○○）才說你們（指丁○○）沒繳」等語可證。且該會
        會員顏蔡淑姿與陳文筆亦曾親見丁○○交會錢給乙○○。
  （四）按「稱消費借貸者，謂當事人約定，一方移轉金錢或其他代替物之所有權於
        他方，而他方以種類、品質、數量相同之物返還之契約」，修正前民法第四
        百七十四條定有明文，又「消費借貸，因金錢或其他代替物之交付，而生效
        力」，修正前民法第四百七十五條定有明文；再者「金錢借貸，因屬要物契
        約，應由貸與人就交付金錢之事實負舉證之責」、「當事人主張有金錢借貸
        關係存在，須就其發生所須具備之特別要件即金錢之交付及借貸意思表示一
        致負舉證責任，若僅證明有金錢之交付，未證明借貸意思表示一致者，尚不
        能認有金錢借貸關係存在」，有最高法院六十九年台上字第三五四六號判例
        、八十一年台上字第二三七二號判決可照。準此，凡主張消費借貸關係者
        ，均應就其一般成立要件，借貸之意思表示一致及特別成立要件─金錢之交
        付，負舉證責任，否則無以為憑。查乙○○於原審起訴請求丁○○應返還借
        款三十萬元，並提出北斗郵局郵政儲金簿為證，然觀諸乙○○所有之郵政儲
        金簿，固載有八十八年七月九日「現金提款」三十二萬元之情事，惟與三十
        萬元金額已有不同。且依該郵政儲金簿之記載，並無法證明乙○○曾交付三
        十萬元予丁○○。準此，北斗郵局郵政儲金簿，無得為乙○○交付借款之證
        明，灼然明甚。尤有甚者，乙○○迄今尚無法就楊鄭滿與丁○○間有借貸合
        意一節，舉證以實其說。則揆諸首揭修正前條文與判例、判決之見解，乙○○所稱丁○○於八十八年七月九日向楊鄭滿借款三十萬元等語，要屬空言，
        難予遽信。
  （五）乙○○於上訴狀所附呈之同意書，依其所載日期八十九年四月十五日，係於
        原審起訴前所立，換言之，該同意書於原審訴訟程序進行中即已存在之證據
        ，然遍觀原審卷，均未見乙○○提出。嗣乙○○上訴後始援而為證，足見該
        同意書係原審判決送達後，乙○○知悉判決駁回理由，為謀補救，刻意倒填
        日期偽製而成，該同意書之真實性，自值存疑。再者，縱該同意書係屬真正
        （此僅為假設），然丁○○亦未曾接獲前揭債權移轉之通知。遞以，自該同
        意書內容以觀，僅言「對丁○○之債權請求權」等語，絲毫未提及系爭借款
        ，何得以該同意書充作系爭借款債權移轉之證明？準此，即令乙○○與其妻
        楊鄭滿間果有渠所主張之債權移轉事實（此僅為假設），依民法第二百九十
        七條第一項規定，對丁○○亦不生效力。更有甚者，乙○○既無法證明丁○○與楊鄭滿間存有借貸關係，已如前述，則楊鄭滿何有所謂債權可供讓與？
        準此，乙○○所稱，伊已於八十九年四月十五日獲楊鄭滿之同意，將對丁○○之前開借款三十萬元之債權請求權移轉予伊，故伊與丁○○之法律關係應
        成立云云，即與事實不符。
  三、証據：除援用原審立證方法，又提出錄音帶一捲暨譯文影本一份為證，並聲請
      訊問證人顏蔡淑姿與陳文筆。
乙、被上訴人即上訴人乙○○方面：
一、聲明：
  （一）原判決不利乙○○部分廢棄。
  （二）右廢棄部分，丁○○應給付乙○○三十萬元，及自起訴狀繕本送達翌日起至
        清償日止，按年息百分之五計算之利息。
  （三）丁○○之上訴駁回。
  （四）第一、二審訴訟費用由丁○○負擔。
二、陳述：除與第一審判決記載相同者，茲予引用外，並補述略稱：
  （一）丁○○向乙○○借款三十萬元及互助會欠款十九萬八千元屬實，至丁○○主
        張此借款及欠款均因乙○○之子丙○○盜領其存款，故乙○○以上述款項為
        和解金給付予丁○○為不實。因丁○○告丙○○、楊鄭滿涉嫌詐欺、竊盜等
        罪嫌已經檢察官不起訴處分，乙○○無與丁○○和解之必要。
  （二）乙○○已於八十九年四月十五日獲楊鄭滿之同意，將對丁○○之前開借款三
        十萬元之債權請求權移轉予乙○○，並以口頭告知於丁○○，故乙○○應得
        請求丁○○給付此三十萬元。
  （三）丁○○於原審八十九年七月二十八日提出之答辯書狀中陳稱：「乙○○主張
        丁○○借用之三十萬元，實係返還偷領之美金部分款，丁○○亦未自八十八
        年六月十五日起積欠會款，否則（乙○○）不可能於同年七月九日給付三十
        萬元時，不扣除會款」，足認丁○○於八十八年七月九日有收受乙○○借款
        三十萬元。
  （四）楊鄭滿將對丁○○借款返還請求權讓與乙○○之效力，依最高法院二十二年
        度上字第一一六二號判例見解：「債權之讓與，依民法第二百九十七條第一
        項之規定，非經讓與人或受讓人通知債務人，對債務人不生效力，惟法律設
        此規定之本旨，無非使債務人知有債權讓與之事實，即應認為兼有通知之效
        力」，與三十九年度台上字第四四八號判例所示見解：「債權之讓與，：：
        ：，非經讓與人或受讓人通知債務人不生效力，此通知不過為觀念通知，使
        債務人知有債權移轉之事實，免向原債權人清償而已，債務人既知債權已移
        轉於第三人，：：：，自不容猶藉詞債權之移轉尚未通知，拒絕對受讓人履
        行此項債務，：：：」，則不論乙○○或楊鄭滿於上訴前於何時以何種方式
        通知丁○○，此通知不過為觀念通知，此通知只為使債務人知有債權移轉之
        事實，免誤向原債權人清償而已，故乙○○於上訴狀中，陳明已受讓債權之
        事實，並附呈證物債權移轉同意書，即生通知之效力，並對丁○○生債權讓
        與之效力。
（五）丁○○所提證物與證人，皆無明確指證親眼看見丁○○有繳交會款之情形，
        故丁○○未繳交會款之事實，當無疑問。
三、証據：除援用原審立證方法，又提出債權移轉同意書影本一紙。
丙、本院依職權調閱臺灣彰化地方法院檢察署八十九年度偵字第六二七七號丁○○告
    訴丙○○、楊鄭滿涉嫌詐欺等案偵查全卷。
    理      由
一、本件被上訴人即上訴人乙○○於原審起訴主張丁○○於八十六年八月十五日加
    乙○○擔任會首，每會二萬元，採外標制之互助會一會，丁○○於八十八年一月
    十五日以二千元得標，詎自同年六月十五日起即拒不繳納應繳之會款，共積欠乙○○會款十九萬八千元。且丁○○於八十八年七月九日另向乙○○借款三十萬元
    ，約定八十九年農曆年前清償，亦經到期屢催不理，爰請求丁○○給付上開之會
    款、借款等語。上訴人即被上訴人丁○○則以會款均有繳納，並無積欠，亦未向
    乙○○借款等語置辯。（原審判決丁○○應給付乙○○十九萬八千元會款，並駁
    回其餘借款之請求，兩造均就其不利部分提起上訴）
二、乙○○主張丁○○於八十六年八月十五日加乙○○擔任會首，每會二萬元，採
    外標制之互助會一會，丁○○於八十八年一月十五日以二千元得標之事實，為兩
    造所不爭執，亦有會單影本在卷可稽，堪信為實。丁○○固抗辯稱，伊會款均有
    繳納，並無積欠云云。經查，依證人沈正吉於原審所證述，曾經有一次伊到丁○○家，她說要去給會款，是伊開車載她去的等語；證人陳文筆證述，伊沒有加
    該互助會，只知道兩造有會款糾紛，沒見過丁○○到乙○○家繳過會款等語；證
    人顏蔡淑姿證述，其有加該互助會，對於兩造的糾紛不太清楚，有與丁○○去
    交過一、二次會錢，有親眼看到，但確實時間不清楚，是否在八十八年六月十五
    日後有一同去交過會錢不記得等語，惟丁○○於八十六年八月十五日入會，於八
    十八年一月十五日得標後，至八十八年六月十五日始未繳納會款。證人所證丁○○有繳一、二次會錢云云，亦無足確證丁○○有於八十八年六月十五日後繳會款
    之情。又丁○○提出之互助會簿編號第二十一號、第三十一號會員均稱：「未曾
    聽過丁○○未繳會錢」等語與編號第六號會員陳吉雄之妻楊桂雲稱：「大家都有
    繳，是後來來宮裡吵架，他（指乙○○）才說你們（指丁○○）沒繳」等語之錄
    音帶與譯文，已為乙○○否認，該等會員復未到庭具結佐證，自毋庸審酌。至丁○○於其互助會簿登載繳款之情形，為其自行所製作，既經乙○○否認相關記載
    內容為真正，就其記載內容之真實，復未舉證以實其說，自無得認其登記內容為
    真實，故丁○○此部分之抗辯無足採取。
三、丁○○雖又抗辯稱，縱認伊未如期繳納會款，惟伊於八十八年一月標得之會款六
    十七萬多元，於八十八年一月十八日，經任職於建新投資顧問有限公司（下稱建
    新投顧公司）即乙○○之子丙○○介紹至台灣銀行員林分行悉數開立美金存款戶
    ，手續由丙○○辦理，到同年五月間始知存款遭丙○○盜領殆盡，且因投資失利
    而一空，乙○○並承諾承擔丙○○之債務，尚有三十多萬元未清償，則伊主張以
    此抵銷會款債務，乙○○亦不得向伊請求給付會款云云。惟乙○○已否認有此債
    務承擔之事，而丙○○亦於原審否認有盜領丁○○美金存款或承諾賠償之事，陳
    稱，其任職建新投顧公司，丁○○經其介紹，自願經由新加坡環球投資諮詢公司
    （下稱ＧＩＩＣ公司）投資金融投資管理組合之業務，其僅代辦開美金存款戶頭
    及匯款手續，嗣因ＧＩＩＣ公司惡性倒閉，丁○○不甘損失，要求賠償，但其認
    為此投資失利與其無關等語。經查，丁○○於八十八年一月十八日由丙○○伴同
    至台灣銀行員林分行開立美金存款帳戶，並於當日匯款二萬美金予ＧＩＩＣ公司
    投資國外股權證券，有台灣銀行匯出匯款折換水單、取款憑條及台灣銀行員林分
    行函在卷可稽。而丙○○當時任職之建新投顧公司因ＧＩＩＣ公司惡性倒閉亦有
    撰文說明，作時程備忘，且為確保投資客戶權益，並與客戶簽立授權書，代客戶
    與ＧＩＩＣ公司處理投資糾紛，亦有事件說明、時程備忘及丁○○簽立之授權書
    等影本在證足。復以證人吳榮昌律師即授權書之見證人於原審亦證述，其受建
    新投顧公司委託，代為處理客戶投資ＧＩＩＣ公司受害者之法律問題，有與丁○○作電話確認，確認丁○○有加投資，並願委託建新投顧公司代為處理法律問
    題後，才在授權書上之見證人欄上加蓋印章等語，足認丙○○所陳不虛。況丁○○指訴丙○○、楊鄭滿相關行為涉犯詐欺、竊盜罪嫌，亦經檢察官認犯罪嫌疑不
    足，均予以不起訴處分確定，此經本院調閱臺灣彰化地方法院檢察署八十九年度
    偵字第六二七七號偵查全卷得悉，並有不起訴處分書一份在卷可，故乙○○否
    認有承擔債務一情，容非無據。雖證人劉漢鴻曾於原審證稱：「（去年三月四日
    丁○○有無到派出所報案，由你與丁○○到乙○○家？）有，時間是在今年三月
    ，丁○○報案：：：，我就跟丁○○到乙○○家」、「當時有乙○○、乙○○的
    太太及兒子，丁○○、她的三個女兒以及她女兒的先生或朋友大概二至三人。」
    等語，但查其亦陳有，「記不得乙○○有沒有說尚欠丁○○三十多萬元」等語，
    則尚無得資為乙○○猶欠丁○○三十多萬元之證據。而證人陳堯貴於原審固證稱
    ：「我和丁○○及她大女兒及管區警員去乙○○家找他，乙○○說三十萬元已經
    還，剩下三十多萬元未還，讓我慢慢還。」等語，但陳堯貴為丁○○女兒之男友
    ，證詞是否有偏，可堪置疑；再者，丁○○於前揭互助會簿自行所載：「八八年
    國曆六月十五日二０００還」、「八八、七、九還進三０００００元」及「剩下
    三三一八００元」等記載，復未舉證以實其說，依法亦無得認係真實，是此部分
    丁○○所辯亦無足採取。
四、又乙○○主張丁○○於八十八年七月九日向楊鄭滿借三十萬元，此債權業經楊鄭
    滿之同意，已於八十九年四月十五日移轉予乙○○，經乙○○先前以口頭告知丁○○且於本件審理中特以上訴狀陳明通知丁○○，則乙○○自得請求丁○○清償
    此三十萬元云云，固提出北斗郵局郵政儲金簿、債權移轉同意書影本供證。經查
    ，丁○○對收受三十萬元之事並不爭執，惟否認係借款，辯稱，係乙○○代丙○○償還因介紹投資糾紛之款項等語。按諸「稱消費借貸者，謂當事人約定，一方
    移轉金錢或其他代替物之所有權於他方，而他方以種類、品質、數量相同之物返
    還之契約」；又「消費借貸，因金錢或其他代替物之交付，而生效力」，修正前
    民法第四百七十四條、第四百七十五條分別定有明文，且「金錢借貸，因屬要物
    契約，應由貸與人就交付金錢之事實負舉證之責」、「當事人主張有金錢借貸關
    係存在，須就其發生所須具備之特別要件即金錢之交付及借貸意思表示一致負舉
    證責任，若僅證明有金錢之交付，未證明借貸意思表示一致者，尚不能認有金錢
    借貸關係存在」，最高法院六十九年台上字第三五四六號判決、八十一年台上字
    第二三七二號判決可加照。查乙○○主張丁○○自八十八年六月十五日起即未
    繳納會款，則乙○○是否會於八十八年七月九日再領款交由楊鄭滿借予丁○○，
    即堪置疑，而丁○○既否認係借貸，乙○○亦均無舉證以實其說，故本件系爭借
    款之借貸意思表示一致容屬不能證明，是依前述說明，乙○○自無得基於借貸關
    係請求丁○○清償此三十萬元至明，故乙○○此部分之主張於法無據。
五、綜上，乙○○請求丁○○給付會款十九萬八千元，及自支付命令送達翌日（即八
    十九年六月三日）起自清償日止，按年息百分之五計算之利息，為有理由。至乙○○請求丁○○清償三十萬元借款及利息部分為無理由。原審以相同理由，判決
    乙○○請求丁○○給付會款部分勝訴，請求清償借款部分敗訴，自無不合。本件
    兩造分就其敗訴部分提起上訴，要求廢棄原判決，為無理由，均應予駁回。
六、本件為判決之事證已臻明確，兩造其餘攻擊、防禦方法，自無一一論述之必要，
    併此敘明。
據上論結，本件兩造之上訴均無理由，依民事訴訟法第四百三十六條之一第三項、第
四百四十九條第一項、第四百六十三條、第七十八條，判決如主文。
中　　　華　　　民　　　國　　九十一　　年　　　四　　　月　　  三十　　日
                                      民事第一庭
~B審判長法官　洪榮謙
~B法　　　官　洪榮謙
~B法　　　官　洪榮謙
右為正本係照原本作成
